【裁判字號】    92,上訴,2987
【裁判日期】    921015
【裁判案由】    妨害兵役
【裁判全文】
臺灣高等法院刑事判決                          九十二年度上訴字第二九八七號
    上  訴  人
    即  被  告    甲○○
右上訴人因妨害兵役案件，不服臺灣板橋地方法院九十二年度訴字第一四０一號，中
華民國九十二年六月二十六日第一審判決（起訴案號：臺灣板橋地方法院檢察署九十
二年度偵字第七四七六號），提起上訴，本院判決如左：
    主  文
原判決撤銷。
甲○○無罪。
    理  由
一、公訴意旨略以：被告甲○○明知其為役齡男子，應在其原住所台北縣中和市○○
    路○段二巷八十九號住處等待徵兵處理，竟意圖避免徵兵處理，於九十年六月間
    某日，遷出上開住所至臺北市○○路一七五號二樓，無故不依規定申報，使台北
    縣中和市公所所寄發，指定其應於九十一年八月一日下午二時、九十一年十二月
    十七日下午一時、九十二年一月二十四日上午八時三十分，至台北縣新莊市○○
    路一二七號、台北縣板橋市○○路一九八號辦理徵兵檢查之通知書均無法送達，
    致未能辦理徵兵檢查。因認被告涉有妨害兵役治罪條例第三條第五款之罪嫌云云
    。
二、訊據被告甲○○對有於右揭時間遷出
    法送達之事實並不否認，惟辯稱：當時與父親吵架而搬離家裡，其見同齡朋友已
    去當兵，主動去市公所詢問，他們叫我去健康檢查，同年七、八月間去當兵，後
    來因病被驗退。經查：
（一）妨害兵役治罪條例第三條第五款規定，役齡男子意圖避免徵兵處理，居住處所
    遷移，無故不申報，致未能接受徵兵處理者，固有處五年以下有期徒刑之規定；
    惟該條並無如同法第十條第三項後備軍人居住處所遷移，無故不依規定申報，致
    使召集令無法送達者，以意圖避免召集論之規定，且第三條規範者係指尚未服兵
    役之役齡男子，而第十條則係對後備軍人為規範，是該二條之犯罪構成要件並不
    相同。亦即妨害兵役治罪條例第三條第五款除役齡男子須居住處所遷移無故不申
    報外，尚須有避免徵兵處理之意圖始構成，且並無以意圖避免召集（徵兵處理）
    論之適用。本件被告是否構成妨害兵役治罪條例第三條第五款之罪，除已確定之
    其居住處所遷移未依規定申報外，尚須審究其有無避免徵兵處理之意圖。
（二）台北縣中和市公所分別於九十一年七月八日、同年十一月二十六日、九十二年
    一月八日製發役男徵兵檢查通知書致被告
    「該役男離家出走家人找不到外」外，其餘二次則為籍在人不在，有通知書三紙
    在卷可憑。依被告前科紀錄表所載，其少年時期即有多次非行行為，並曾於八十
    八年入獄執行有期徒刑十月，則其所為因與父親吵架故於九十年六月間搬離家裡
    之供詞，尚非不可採信；被告之母黃美霞於檢察官訊問時證稱，甲○○離家出走
    ，去年（九十一）十二月我女兒過世，我找到景翔，十二月六日回來一日又不見
    了，九十二年一月九日回來一次，但又走了，我去年（九十一）大約九月搬至永
    和。顯然被告與家中之關係並不密切，且甚少與家人聯繫，要難以其自行居住在
    外，即認其係要避免徵兵處理。
（三）參以被告其後在未收到徵兵通知單之情形下，仍前往身體檢查，並於九十二年
    七、八月間入伍服役，且因精神分裂症被驗退，有驗退證明書一紙在卷可考。足
    證，被告應無避免徵兵處理之意圖，否則其要無事後主動入伍服役之必要。是被
    告所為辯解應屬可採。
三、綜上所述，本件被告既無避免徵兵處理之意圖，依前開法條規定及說明，被告所
    為，與妨害兵役治罪條例第三條第五款之構成要件尚有未合。此外復查無其他積
    極之證據，足認被告有何公訴人所指之犯行，應認不能證明被告犯罪，爰為無罪
    判決之諭知。原審援引妨害兵役治罪條例第十條第一項第三款之規定，並參照最
    高法院七十四年度台上字第一二五五號、八十九年度台非字第五四號、八十五年
    度台上字第五一二七號判決、司法院大法官會議釋字第五一七號解釋，認役齡男
    子居住處所遷移未依規定申報，致使未能接受徵兵處理，即應以意圖避免徵兵處
    理罪論處。惟上開法條之規定要件並不相同，其所規範者，一為役齡男子，一為
    後備軍人，且一為未能接受徵兵處理，一為召集令無法送達，已如前所述；又所
    援引之上揭判決、解釋，亦均係針對後備軍人召集令無法送達之情節所作之論述
    ，尚難認本件之情形亦可適用之。本件上訴人之上訴為有理由，爰將原審有罪之
    判決撤銷，改諭知為無罪判決。
據上論斷，應依刑事訴訟法第三百六十九條第一項前段、第三百零一條第一項，判決
如主文。
本案經檢察官洪泰文到庭執行職務。
中      華      民      國    九十二    年      十      月     十五     日
                              臺灣高等法院刑事第十七庭
                                  審判長法  官  劉  壽  嵩
                                        法  官  許  宗  和
                                        法  官  許  錦  印
右正本證明與原本無異。
如不服本判決，應於收受送達後十日內向本院提出上訴書狀，其未敘述上訴之理由者並
得於提起上訴後十日內向本院補提理由書（均須按他造當事人之人數附繕本）。
                                        書記官  廖  婷  璇
中      華      民      國    九十二    年      十      月     十五     日


司法院資訊處製作；財團法人民間司法改革基金會備份。
